臺灣臺中地方法院刑事判決　　　　　　　93年度易字第1409號
公　訴　人　臺灣臺中地方法院檢察署檢察官
被　　　告　甲○○
選任辯護人　熊梓檳律師
上列被告因詐欺案件，經檢察官提起公訴（92年度偵字第7496號）
，本院判決如下：
    主    文
甲○○無罪。
    理    由
一、公訴意旨略以：被告甲○○意圖為自己不法之所有，於民國
    八十八年年初，詐稱欲與告訴人乙○、案外人呂禮太合資在
    越南社會主義共和國（下稱越南）投資設立東珠有限公司（
    下稱東珠公司），誘使乙○出資新臺幣（下同）七百萬元，
    致乙○陷於錯誤，陸續於八十八年八月六日、十月五日、八
    十九年三月十三日，將投資款項一百萬元、一百萬元、二百
    萬元匯入甲○○之妻張劉有所開立之中國國際商業銀行豐原
    分行帳戶，餘投資金額直接匯入東珠公司帳戶。詎事後乙○
    、呂禮太因案與甲○○在越南訴訟，於九十一年四月十八日
    收到越南平陽省人民法院停止經濟案判決後，發現甲○○前
    所出示越南平陽省投資計畫廳就乙○為董事會成員之登記，
    係在假冒乙○簽字之股東會議記錄的基礎上所為，實際上乙
    ○並未被納入東珠公司股東成員，始知受騙，因認被告甲○
    ○涉犯刑法第三百三十九條第一項之詐欺取財罪嫌云云。
二、按犯罪事實應依證據認定之，無證據不得認定犯罪事實；不
    能證明被告犯罪或其行為不罰者，應諭知無罪之判決，刑事
    訴訟法第一百五十四條第二項及第三百零一條第一項分別定
    有明文。又告訴人之告訴，係以使被告受刑事追訴為目的，
    是其陳述是否與事實相符，仍應調查其他證據以資審認。且
    事實之認定，應憑證據，如未能發現相當證據，或證據不足
    以證明，自不能以推測或擬制之方法，以為裁判基礎。且認
    定犯罪事實所憑之證據，雖不以直接證據為限，間接證據亦
    包括在內；然而無論直接或間接證據，其為訴訟上之證明，
    須於通常一般之人均不致有所懷疑，而得確信其為真實之程
    度者，始得據為有罪之認定，最高法院五十二年度臺上字第
    一三○○號、四十年度臺上字第八六號及七十六年度臺上字
    第四九八六號分別著有判例可資參照。又刑事訴訟法第一百
    六十一條已於九十一年二月八日修正公布，修正後同條第一
    項規定：檢察官就被告犯罪事實，應負舉證責任，並指出證
    明之方法。因此，檢察官對於起訴之犯罪事實，應負提出證
    據及說服之實質舉證責任。倘其所提出之證據，不足為被告
    有罪之積極證明，或其闡明之證明方法，無從說服法官以形
    成被告有罪之心證，基於無罪推定之原則，自應為被告無罪
    判決之諭知（最高法院九十二年度臺上字第一二八號判例意
    旨參照）。另按刑法第三百三十九條第一項詐欺罪之成立，
    以意圖為自己或第三人不法所有，以詐術使人將本人或第三
    人之物交付為要件。所謂以詐術使人交付，必須被詐欺人因
    其詐術而陷於錯誤，若其使用方法，不能認為詐術，亦不致
    使人陷於錯誤，即不構成該罪（最高法院四十六年臺上字第
    二六○號判例）。且刑法第三百三十九條第一項之詐欺罪，
    以行為人意圖為自己或他人不法之所有為要件，而所稱「意
    圖」，即期望之意，亦即犯罪之目的，與責任要素之故意有
    別，屬目的犯，又詐欺案件中行為人是否具不法所有意圖，
    涉及行為人主觀意思，自應透過外在所顯現的客觀事實，綜
    合審認。再債務不履行之態樣繁多，有因當事人間存有抗辯
    事由而不履行者，有因債務人事後財務惡化致一時不能履行
    者，甚且有債務人惡意之不履行者，然其是否構成刑法第三
    百三十九條第一項之詐欺罪，非可一概而論，端視債務人於
    取得款項之初，是否有為自己或第三人不法所有之意圖，及
    其所使用之方法是否為詐術，並因而使人陷於錯誤，非謂一
    有不履行之情形，即應論以詐欺罪責。
三、本案公訴人認被告甲○○涉有上開詐欺取財罪嫌係以：
    告訴人乙○之指訴、卷附之合夥投資協議書一件、匯款通知
    單一紙、匯款回條聯二紙、越南平陽省人民法院停止經濟案
    判決、投資執照、股東會議記錄各一件及經檢察官囑託駐胡
    志明市辦事處商務組函查被告設立東珠公司時登記之股東成
    員後，據覆：「該公司登記投資時，僅登記投資業者甲○○
    乙名。」，核與告訴人、被告等人原訂立合夥投資協議書時
    ，約定除被告之登記名義股東為案外人張劉有及劉瑞乾外，
    各出資人依出資額比例佔有東珠公司實際股權一節不符，堪
    認被告係佯與告訴人合資投資設立東珠公司為名，誘使告訴
    人出資，詐欺投資款云云，為其論據。
四、訊據被告甲○○固對於上揭邀告訴人乙○投資越南東珠公司
    ，乙○確有陸續於八十八年八月六日、十月五日、八十九年
    三月十三日，將投資款項一百萬元、一百萬元、二百萬元匯
    入其妻張劉有所開立之中國國際商業銀行豐原分行帳戶，並
    將二百萬元直接匯至越南東珠公司帳戶之事實坦承不諱，惟
    堅決否認有何詐欺取財犯行，辯稱：乙○匯款至其妻張劉有
    帳戶之款項，伊嗣均有於東珠公司需款使用時轉匯至東珠公
    司帳戶內，且乙○所交付之投資款伊均用於越南東珠公司，
    並未私自挪用。此外，東珠公司在八十八年七月間即開始籌
    設，由伊在越南委託武律師代為聲請公司執照，並於同年十
    月十五日取得公司執照，股東名冊於同年十一月二十二日完
    成登記，由伊擔任主席即董事長，乙○任總經理，呂禮太任
    副總經理，在九十年一月份之前，東珠公司係進行蓋廠房、
    土地規劃、機器安裝等事項，此期間由伊一人在越南負責處
    理，但乙○、呂禮太每一、二個月也都會過去關心進度，九
    十年一月份東珠公司正式營運後，乙○即入主東珠公司代表
    公司發號司令，並將公司停工，事實上依越南法制像東珠公
    司這種全外資公司之法定代表人是總經理即乙○，董事長並
    無實權，而乙○亦確曾多次前往越南處理東珠公司事務。嗣
    於九十年四月間乙○欲退股撤資時，因東珠公司尚未開始有
    盈餘，自無紅利可發放予乙○，本案實係因乙○欲退資，而
    東珠公司資產處理不易，無足夠現金可立即退資予乙○，而
    衍生本案糾紛，伊並無何詐欺取財情事等語。
五、經查：
(一)本案告訴人乙○原係指訴被告將告訴人匯入被告妻子張劉有
    帳戶之四百萬元投資款侵占入己，嗣經檢察官偵查結果，依
    據告訴人指訴情節、張劉有之陳述、被告之陳詞及卷附之匯
    款明細、中國國際商業銀行越南分行美金出入帳明細、協議
    書、確認及協議書等資料。再佐以其時東珠公司尚於建廠時
    期，本無囤積大量資金必要，是被告於取得告訴人投資之款
    項後，於東珠公司需款使用時始將款項匯至中國國際商業銀
    行越南分行帳戶內，與常情亦屬相符，況東珠公司在越南確
    有設廠，且係以告訴人所匯款項所蓋，亦經告訴人陳明在卷
    等情狀，認定被告並無何侵占犯行，而以九十一年度偵字第
    三三七號、九十二年度上聲議字第三四四號為不起訴處分確
    定在案。嗣因告訴人曾指稱未遭列為東珠公司股東云云，檢
    察官始繼予偵查被告本案詐欺犯嫌等節，有該二份不起訴處
    分書及臺灣高等法院臺中分院檢察署令一份在卷可按，並經
    本院核閱本案偵查卷宗 (含臺灣臺中地方法院檢察署該侵占
    案件卷宗)無誤，先此指明。
(二)越南政府最高法院複審庭判決係記載：「原告 (即告訴人與
    呂禮太)確認被告 (即甲○○與案外人張瑞乾)屬東珠責任有
    限公司成員並要求取回資金，然實際只有甲○○出名申請設
    立東珠責任有限公司。後來甲○○辦手續，假冒各原告簽字
    ，以便計劃與投資委員會公認該等人士列名東靠責任有限公
    司成員 (首次的議紀要，BL254，BL09)。因此，各原告非屬
    東珠責任有限公司成員，故初審庭確定該宗爭執事件非本身
    管轄係依法有據。」等語 (見九十二年度偵字第七四九六號
    偵查卷第七四頁)。是揆諸該判決記載，該案顯係因原告即
    告訴人自己主張其係遭被告甲○○行使偽造之股東會議紀錄
    ，才被越南政府列為東珠公司成員，該國法院乃認告訴人既
    非東珠公司成員，則越南政府初審法院認定該院並無管轄權
    即屬有據。準此，該判決之記載，顯不足以證明告訴人實際
    上未被列為東珠公司成員。再者，東珠公司「登記投資」時
    ，僅登記投資業者甲○○一名，固有駐胡志明市辦事處商務
    組九十二年十一月十三日函一份在卷可稽 (見九十二年度偵
    字第七四九六號偵查卷第八四頁)。然查，(１)東珠公司係
    於八十八年九月二十二日提出申請設立，當時告訴人乙○僅
    於八十八年八月六日出資一百萬元，嗣越南政府即於同年十
    月十五日核准東珠公司設立，且當日 (即八十八年十月十五
    日)越南政府平陽省計劃投資廳即依被告建議，確認告訴人
    乙○為東珠公司董事會 (股東)成員並兼任公司總經理一職
    ，越南政府平陽省計劃投資廳亦於同年十一月二十二日以第
    1067/XN-KH號函予以確認乙○為東珠公司董事會成員並兼任
    總經理，而東珠公司係屬全外資公司，依越南政府法令，全
    外資公司係以總經理為法定代表人等節，業據被告供陳不移
    ，並有越南政府平陽省計劃投資廳九十二年十一月六日函、
    九十二年八月十一日函、平陽省人民委員會58/GP-BD號文件
    資料、駐胡志明市臺北經濟文化辦事處九十二年八月四日函
    及該函檢附之資料、八月十三日函(以上見九十二年度偵字
    第七四九六號偵查卷第八五頁、第二八頁、第十八至二五頁
    、第二六頁)、東珠公司董事 (股東)名冊、駐胡志明市辦事
    處商務組九十四年一月七日函及該函所附資料、九十四年四
    月十四日函及該函所附資料及越南外國人投資法施行細則 (
    以上見九十一年度偵字第三三七號偵查卷第四七至四八頁、
    本院卷第一○九頁至一三四頁、第一九四至一九七頁及第三
    四頁)等件在卷可稽，足認被告確有於八十八年十月十五日
    東珠公司核準設立當日，主動向越南政府要求將告訴人列為
    東珠公司董事（股東）兼總經理，而越南政府因此亦實際上
    將告訴人列為東珠公司董事（股東）兼總經理等節，應屬真
    實。至告訴人於再議聲請狀內雖記載：被告所提出之越南平
    陽省計劃投資廳所核發之確認書記載告訴人為股東之一，實
    際上係以被告偽造之會議紀錄為根據所製作云云 (九十二年
    度偵字第七四九六號偵查卷第四五頁)。然則，被告苟真有
    詐欺取財之意，拒將告訴人列為東珠公司股東成員之一，則
    其豈有特地偽造股東會議紀錄，於八十八年十月十五日越南
    平陽省計劃投資廳核準東珠公司設立日，在告訴人僅匯入二
    百萬元投資款情形下，主動向越南政府建議列告訴人為董事
    (股東)成員，並以告訴人為具有法定代表權之東珠公司總經
    理？是告訴人此片面指訴，實難遽信。檢察官認為告訴人實
    際上未被列為東珠公司股東云云，應有誤會。(２)告訴人於
　　東珠公司核準設立即八十八年十月十五日時，僅曾於八十八
　　年八月六日及十月五日各出資一百萬元，而當時東珠公司之
　　企業投資金額為一百萬「美元」，被告在華南商業銀行及中
　　華商業銀行之存款餘額分別有408,546.73美元及314,762.35
　  美元，亦有上開資料在卷可按 (詳參九十一年度偵字第三三
　  七號偵查卷第二○頁、九十二年度偵字第七四九六號偵查卷
    第五一頁、本院卷第一三四、第一三五頁)。且東珠公司確
    有實際蓋廠、經營，告訴人亦有在東珠公司實際行使總經理
    職權，有被告提出告訴人以東珠公司總經理身分發布命令之
    函文等件在卷可憑 (見本院卷第三十六頁等)，並經告訴人
    於九十年八月二十二日警詢中陳明：「越南你們是否有開設
    木業工廠？）有的，公司名稱是東珠有限公司。在八十八年
    十一月十七日成立至今。是甲○○擔任負責人，我擔任總經
    理，．．．。」、「（你是否有至越南東珠公司？）我常去
    。」等語；於九十年十一月二十七日偵查中陳稱：「．．因
    他（即被告）告訴我越南的木業前景很好，『我也與他一同
    前往勘查，我亦認為這是不錯的機會，所以就投資』，並非
    要我擔任公司經理而投資。」；於九十三年二月二日偵查中
    陳稱：「東珠公司於八十九年十月開工時」，伊又匯款一百
    萬元過去供調度等語（見九十年度他字第二一六二號偵查卷
    第五頁背面、第六頁、九十二年度偵字第七四九六號偵查卷
    第三九頁、第一○五頁)。此外，東珠公司曾為進口原料，
    而由告訴人所經營之士歐有限公司代為開具信用狀支付貨款
    ，嗣告訴人並以此為由以士歐有限公司法定代理人身分對被
    告提起給付款項之民事訴訟及東珠公司亦曾出貨予士歐公司
    等情，有本院九十年度重訴第六三○號民事判決及銷貨憑據
    各一份在卷可考 (見九十年度他字第二一六二號偵查卷第三
    六頁、九十二年度偵字第七四九六號偵查卷第一○九頁)。
    準此，被告辯稱東珠公司確有蓋廠實際經營，且告訴人擔任
    東珠公司總經理時，亦有執行總經理職務等節，即非虛詞。
    (３)觀諸被告與告訴人及呂禮太等人於九十年四月二十八日
    協議時，言明：甲方 (即被告方面)確認乙方 (即告訴人方
    面)出資金額計為一千七百六十二萬元，甲方保證將上述金
    額本利分期清償乙方，甲方具結將東珠公司全部不動產、機
    械設備提供予乙方為擔保。甲方不能擅自轉讓、銷售等語，
    於九十年七月二十五日二次協議時又言明：甲方以通器設備
    、東珠公司全部不動產向銀行貸款歸回欠款約七百六十二萬
    元，乙方同意於還款完成時，將東珠公司股權完全轉讓予甲
    方。甲○○之不動產做為履約保證等語，有該二協議書各一
    份在卷可按 (見九十一年度偵字第三三七號偵查卷第十七頁
    、二三頁)，益證被告自始未曾否認告訴人出資之事實。
(三)綜上所述，核諸告訴人既係在被告以前景看好為由邀約投資
    並親自前往勘查亦認是不錯的機會才投資東珠公司，而東珠
    公司嗣並確有成立經營，且被告主動建議列告訴人為東珠公
    司董事 (股東)成員並兼任為法定代表人之總經理職務，告
    訴人亦曾執行總經理職及告訴人嗣曾二度與告訴人協調債務
    糾紛，並以被告自己之不動產為擔保及被告嗣已於與告訴人
    達成和解，有和解契約書一份在卷可考 ( 見本院卷第一七
    ○頁)等節，足認被告辯稱其無不法所有之詐欺意圖等語，
    確堪採信。此外，復查無其他積極證據足認被告確有檢察官
    起訴之詐欺取財犯行，既不能證明被告犯罪，揆諸首開說明
    ，即應為被告無罪之諭知，以免冤抑。
據上論斷，應依刑事訴訟法第三百零一條第一項，判決如主文。
中　　華　　民　　國　　94　　年　　8 　　月　　4 　　日
                      臺灣臺中地方法院刑事第十庭
                            審判長法  官  郭瑞祥
                                  法  官  黃炫中
                                  法  官  江奇峰
上正本證明與原本無異。
如不服本判決，應於判決送達後十日內向本院提出上訴狀，上訴
於臺灣高等法院臺中分院 (須附繕本)。
中　　華　　民　　國　　94　　年　　8 　　月　　4 　　日
　　　　　　　　　 　　　　       書記官  陳美年
